【裁判字號】    89,上易,2283
【裁判日期】    891123
【裁判案由】    傷害
【裁判全文】
臺灣高等法院臺中分院刑事判決                  八十九年度上易字第二二八三號
    上  訴  人  臺灣彰化地方法院檢察署檢察官
    被      告  丙○○
    上  訴  人
    即  被  告  甲○○
右上訴人等因被告等傷害案件，不服臺灣彰化地方法院八十九年度易字第六六八號中
華民國八十九年七月二十一日第一審判決（起訴案號：臺灣彰化地方法院檢察署八十
九年度偵字第三八一號），提起上訴，本院判決如左：
      主    文
上訴駁回。
      事    實
一、甲○○於民國（下同）八十八年十一月二十一日十六時五十五分許，偕同其妹婿
    丙○○前往彰化縣溪州鄉○○村○○路○段與光路交岔口附近丁○○之建築工地
    處，向丁○○催討丁○○積欠丙○○新台幣一千二百六十餘萬元之債務。因索討
    過程中，丁○○否認有積欠丙○○債務，甲○○因此與丁○○發生爭執，而在場
    之丁○○之看護黃錦泉見甲○○與丁○○爭執即以水柱噴甲○○，甲○○一時怒
    起，竟基於普通傷害之犯意，就地拾起木棍一支毆打丁○○，使丁○○因而受有
    左前胸六公分乘○．八公分挫傷、左前臂十二公分乘○．九公分挫傷、右大拇指
    末端指骨開放性骨折三公分乘一公分及一公分乘○．四公分撕裂傷、左手中指二
    公分乘○．三公分及一公分乘一．二公分撕裂傷、右手食指甲剝落及右小腿二公
    分直徑大紅腫傷等傷害。
二、案經被害人丁○○訴由彰化縣警察局北斗分局報請臺灣彰化地方法院檢察署檢察
    官偵查起訴。
      理    由
壹、被告甲○○部分：
一、訊據被告甲○○固坦承有於前開時、地，持木棍毆打被害人丁○○致丁○○受傷
    之事實不諱，惟矢口否認有傷害故意，辯稱：伊係出於自衛云云。經查：被告甲○○持木棍毆打被害人致使丁○○因而受有左前胸六公分乘○．八公分挫傷、左
    前臂十二公分乘○．九公分挫傷、右大拇指末端指骨開放性骨折三公分乘一公分
    及一公分乘○．四公分撕裂傷、左手中指二公分乘○．三公分及一公分乘一．二
    公分撕裂傷、右手食指甲剝落及右小腿二公分直徑大紅腫傷等傷害。經治療後，
    所受之傷害均已痊癒，但右手拇指近位指骨無法接合而截除之事實，除據被告甲○○自承確有持木棍毆打丁○○外，並經被害人丁○○於警訊、偵查及原審審理
    中指訴在卷，復有驗傷診斷書二份附卷可稽（見偵查卷第十五頁及原審審理卷第
    十五頁），此外，復有現場照片及被害人甫受傷時所拍攝之照片十二幀附卷可稽
    ，且有被告提出之木棍扣案可證。揆之丁○○年已逾七旬（十六年五月三十一日
    出生），屬年紀大且體力較為衰退之人，與被告甲○○僅年近五十（三十九年三
    月三十日生），方值體健身強之壯年，雙方年齡及體能狀態差距懸殊，丁○○實
    無從對被告甲○○為任何有效之攻擊，此徵之雙方相互格鬥之際後，丁○○已受
    傷，而被告甲○○仍未經驗斷出任何傷害自明。另本件雙方糾紛之始，丁○○係
    偕同其看護黃錦泉在現場工地澆灑基礎土石使之紮實，因被告甲○○夥同丙○○
    前往催索債權，丁○○否認債務，被告甲○○已心生不滿，復因彼此言詞相激相
    斥，乃忿怒難遏，就地拾起工地之木棍毆打被害人等情，迭據被告甲○○於警訊
    時及丁○○供陳在卷。核其情節，應認被告甲○○係出於傷害之故意，對丁○○
    實施傷害之行為，顯非正當防衛。另經警扣案之鐵條及木棍係於案發翌日由案外
    人即丁○○之三子葉有勝拾取交予警員之事實，業據丁○○於原審審審理時指述
    無訛，則案外人葉有勝於案發時既未在場目擊，顯無從辨識被告所持以毆打之確
    實器物，又因案發時丁○○受傷流血，縱該鐵條或木棍沾有血跡，亦不能憑認係
    被告甲○○持以傷害丁○○之器物。而被告甲○○於本院審理時提出之木棍二支
    ，揆其上確有碰撞之痕跡，且其中一支已斷裂為二截，又係案發當日被告甲○○
    與丙○○前往現場搜尋取回保存，堪認確係被告甲○○與丁○○案發當時持以相
    格鬥之木棍無訛。綜上所述，被告甲○○辯稱：伊係出於自衛云云，應係卸責之
    詞，毫無足採。被告甲○○右揭傷害犯行，應堪認定。
二、核被告甲○○所為，係犯刑法第二百七十七條第一項之傷害罪。公訴人認被告甲○○與丙○○有傷害丁○○之共同犯意聯絡之行為分擔均共同正犯，惟本件係被
    告甲○○與丁○○言詞爭執後，一時怒起，臨時起意，就地拾起木棍毆打丁○○
    ，且丙○○亦堅決否認有共同毆打丁○○，尚無證據足認被告甲○○就其傷害犯
    行，與被告丙○○有犯意聯絡與行為分擔（另詳如後理由欄貳丙○○部分所述）
    ，是公訴人認定被告甲○○係與被告丙○○共同基於傷害之犯意，分持木棍與鐵
    條毆打丁○○一節，容有誤會，附此敘明。原審判決關於被告甲○○部分依刑法
    第二百七十七條第一項、第四十一條、罰金罰鍰提高標準條例第一條前段、第二
    條前段，並審酌被告甲○○之素行，犯罪之動機、犯罪時所受之刺激、犯罪之手
    段、丁○○所受傷害程度及其他情節，並被告甲○○犯後之態度等一切情狀，量
    處被告甲○○有期徒刑四月，並諭知易科罰金之之折算標準。且就扣案之木棍及
    鐵條，認雖其中之一支木棍係被告甲○○持以犯傷害罪之器具，但並非被告甲○○所有，而不另宣告沒收，認事用法均無違誤，量刑亦稱妥適，應予維持。檢察
    官據告訴人丁○○請求就原審判決關於被告甲○○部分上訴認被害人丁○○受有
    右手姆指近位指骨截除之傷害，且被告甲○○迄未與被告和解，原審量刑過輕，
    指摘原審判決關於被告甲○○部分不當，惟如上所述原審業已就被告甲○○之犯
    罪之手段、丁○○所受傷害程度、並被告甲○○犯後之態度等一切情狀，予以為
    適當之審酌，並無何違誤之處，應予維持，檢察官據告訴人丁○○請求就原審判
    決關於被告甲○○部分上訴，認量刑實嫌過輕，為無理由，應予駁回。另被告甲○○上訴意旨以其係正當防衛且原審判決對其傷害部分量處有期徒刑亦屬過重指
    摘原審判決關於其個人部分不當，亦無理由，應予駁回。
貳、被告丙○○無罪部分：
一、公訴意旨略以：被告丙○○於八十八年十一月二十一日十六時五十五分許，偕同
    甲○○前往彰化縣溪州鄉○○村○○路○段與光路交岔口附近丁○○之建築工地
    處，向丁○○催討丁○○積欠丙○○新台幣一千二百六十餘萬元之債務。因索討
    過程中，丁○○否認有積欠丙○○債務，甲○○、丙○○二人竟共同基於普通傷
    害之犯意聯絡，分持木棍及鐵棍毆打丁○○，使丁○○因而受有左前胸六公分乘
    ○．八公分挫傷、左前臂十二公分乘○．九公分挫傷、右大拇指末端指骨開放性
    骨折三公分乘一公分及一公分乘○．四公分撕裂傷、左手中指二公分乘○．三公
    分及一公分乘一．二公分撕裂傷、右手食指甲剝落及右小腿二公分直徑大紅腫傷
    等傷害。因認被告丙○○與甲○○共同涉犯刑法第二百七十七條第一項之傷害罪
    嫌等語。
二、按犯罪事實應依證據認定之，無證據不得推定其犯罪事實。又不能證明被告犯罪
    者，應諭知無罪之判決，刑事訴訟法第一百五十四條、第三百零一條第一項定有
    明文。且按犯罪事實之認定應憑證據，如未能發現相當證據，或證據不足以證明
    ，自不能以推測或擬制之方法為裁判基礎；又認定不利於被告之事實須依積極證
    據，苟積極證據不足為不利於被告事實之認定時，即應為有利於被告之認定，更
    不必有何有利之證據（最高法院四十年度臺上字第八六號、三十年上字第八一六
    號判例參照）。至於告訴人之告訴，係以使被告受刑事訴追為目的，是其陳述是
    否與事實相符，仍應調查其他證據以資審認（最高法院五十二年度台上字第一三
    ００號判例參照）。復按以被害人之陳述為認定犯罪之依據時，必其陳述並無瑕
    疵，且就其他方面調查，又與事實相符，始能認有證據能力（最高法院六十一年
    度台上字第三○九九號判例參照）；所謂無瑕疵，係指被害人所為不利被告之陳
    述，與社會上之一般生活經驗或卷附其他客觀事證並無矛盾而言。至所謂就其他
    方面調查認與事實相符，非僅以所援用之旁證足以證明被害結果為已足，尤須綜
    合一切積極佐證，除認定被告確為加害人之外，更須在推理上無從另為其他合理
    原因之假設。
三、公訴人認被告丙○○有與被告甲○○共同傷害丁○○之犯行，無非以丁○○之指
    訴及證人黃錦泉之證詞，並扣案之鐵條、木棍為據。惟訊據被告丙○○堅決否認
    前揭傷害犯行，辯稱：本件係被告甲○○與丁○○間互毆，當時伊只是站在旁邊
    ，自始至終並未參與等語。經查：被告丙○○與甲○○係妻舅與妹婿之關係（被
    告甲○○之妹陳邱秀珠係被告丙○○之妻）於案發當日夥同至前揭工地向丁○○
    催索清償債權，於洽談中，因丁○○否認債務，並反控被告丙○○欠丁○○債務
    ，被告甲○○一時受刺激，而起意毆打丁○○等情，已據被告甲○○於警訊時供
    稱：「因丁○○有欠我妹婿（丙○○....）債務，因丁○○態度不佳，出言不遜
    ，惡言相向，我才幫我妹婿（丙○○）發生爭吵，而互相毆打」、「我隨地拾起
    木製棍棒互毆」等語甚明（詳見偵查卷第六頁至第八頁）。又被告甲○○係就地
    拾取工地之木棍毆打，並非預先備置兇器前往之事實，亦據丁○○及證人黃錦泉
    供證無訛。另參之證人黃錦泉於偵查中亦證稱：「被告二人開車過來，丁○○向
    他們打招呼，過一會就打起來，我沒有聽到他們有起口角」等語（詳見偵查卷第
    三十二頁背面及第三十三頁），而於原審審理時亦證稱：「被告甲○○以三字經
    辱罵丁○○，他們就開始爭吵，並開始爭吵」等語詳見（詳見原審卷第六十三頁
    ），核與被告甲○○上開警訊之供述。參諸本件被告丙○○與甲○○既非預先備
    置器具，且抵達現場後，雙方於洽談債務清償問題時，亦未立即起衡突，乃因被
    告甲○○與告訴人言詞爭執，始起互毆，顯係被告甲○○臨時起意傷害，自難因
    被告丙○○在場觀望，未制止被告甲○○逞兇，即認被告丙○○與被告甲○○有
    犯意聯絡與行為分擔。再丁○○與證人黃錦泉於警訊時及檢察官偵查中雖堅詞指
    證被告丙○○有持鐵條毆打丁○○云云。惟丁○○指訴之目的意在使被告受刑罰
    ，自指訴之情節，不免因己身對事實過度偏執之理解，而對事實情節有所增飾隱
    匿，自不能全然採取。又證人黃錦泉暨係丁○○隨身看護身分，其於案發時既曾
    受丁○○之慫恿，而以水柱噴擊被告甲○○，顯認其與丁○○乃利害關係一致，
    立場相同，相為偏倚附和乃情理之常。況證人黃錦泉於原審審理時亦陳稱：我沒
    有看到誰打丁○○云云（詳見原審卷第六十三頁），互核其於警、偵訊時之證詞
    ，顯見證詞閃爍不一，自無從遽予採信。又丁○○所指：被告丙○○係持扣案之
    鐵條對伊毆打一節，於證據亦不足採憑，已詳如前述。綜上事證情況，尚不足以
    憑斷被告丙○○於被告甲○○實施傷害行為之際，有犯意聯絡與行為分擔之情事
    ，亦不能認定其有持鐵棍實施傷害行為之事實。原審關於丙○○部分，以丙○○
    傷害置證不足，諭知無罪之判決，核其認事用法並無何違誤之處，應予維持。雖
    檢察官據告訴人丁○○請求就原審判決關於被告丙○○部分上訴意旨略以：被告
    丙○○係債權人且與被告甲○○係至親，而扣案之木棍係二支，因此行為人應為
    二人，又證人黃錦泉係因被告等與丁○○打在一起，才以水柱將被告二人衝開，
    被告丙○○果無在場動手，豈會遭水柱衝開，又原審認證人係遭丁○○慫恿始以
    水柱衝開，但原審並無證據可憑，另原審認被告所提出之木棍為兇器，亦與常理
    有違，因一般人不會隨手將犯案木棍帶回於事後提出做為有利之證據。惟查：被
    告丙○○與甲○○固係親屬，惟據甲○○自警訊偵查至原審審理以迄本院審理時
    ，均供稱僅伊一人打丁○○，丙○○並未打丁○○。且本件依現場照片所示（詳
    見偵查卷第二十九頁至第三十頁），現場係工地，且堆滿鐵條、木棍，而扣案之
    木棍及鐵條係未目擊現場之丁○○之子葉有勝拾回，顯無從辨識係被告所持以毆
    打之確實器物，自無從以扣案木棍、鐵條係二支，而認定被告丙○○係持扣案鐵
    條或木棍毆打丁○○，況本件甲○○復供稱丁○○亦持棍打伊，更無從以扣案之
    鐵條及木棍之數量，執以認定被告丙○○有參與毆打丁○○。另黃錦泉係丁○○
    之看護，見丁○○與甲○○木棍互毆，由黃錦泉以水柱衝開甲○○及與甲○○一
    同前往該工地之丙○○，並不違常情，且依甲○○及丙○○於本院八十九年十月
    二十七日調查中所述依當時丙○○所站之位置及水柱很大的情況下（詳見本院審
    理卷第三十三頁至第三十七頁），丙○○顯難避免遭水柱衝到，本件姑不論黃錦
    泉是否經丁○○慫恿，並無從以丙○○亦遭水柱衝開，而為不利於丙○○之認定
    。綜上所述，檢察官據告訴人丁○○請求就原審判決關於被告丙○○部分上訴，
    顯無理由，應予駁回。
據上論斷，應依刑事訴訟法第三百六十八條，判決如主文。
本案經檢察官乙○○到庭執行職務。
中      華      民      國    八十九     年      十一     月    二十三  日
                                  臺灣高等法院臺中分院刑事第三庭
                                        審判長法  官  方  艤  駐
       法  官  劉  連  星
                                              法  官  胡  忠  文
右正本證明與原本無異。
不得上訴。
                                              書記官  粘  銘  環
中      華      民      國    八十九     年      十一     月    二十四  日
刑法第二百七十七條第一項：
傷害人之身體或健康者，處三年以下有期徒刑、拘役或一千元以下罰金。
                                                                        Ｉ


司法院資訊處製作；財團法人民間司法改革基金會備份。
